【裁判字號】    97,訴,2932
【裁判日期】    981117
【裁判案由】    業務過失致死
【裁判全文】
臺灣彰化地方法院刑事判決              97年度訴字第2932號
公  訴  人  臺灣彰化地方法院檢察署檢察官捷股
被      告  乙○○
選任辯護人  黃清濱律師
上列被告因業務過失致死案件，經檢察官提起公訴（97年度偵字
第4573號），本院判決如下：
    主  文
乙○○無罪。
    理  由
一、公訴意旨略以：被告乙○○係彰化市漢銘醫院外科主治醫師
    ，為從事業務之人。緣病患楊德昌因身體虛弱及步伐不穩跌
    倒，於民國95年12月22日下午3 時20分許送抵漢銘醫院急診
    室，當時楊德昌之昏迷指數為11分，生命徵象血壓185/93mm
    Hg，心跳81次/ 分，呼吸18次/ 分，並有明顯左側顏面瘀血
    及左手背外傷情況，精神倦怠、無法言語，經被告安排施行
    生化檢驗及X 光檢查後，除低血鉀，仍未發現明顯病因。乙
    ○○本應注意楊德昌至該醫院急救時，依病歷記載，有明顯
    左側顏面瘀血外傷情況，足以推斷楊德昌之頭部有受外力撞
    擊之情事；另昏迷指數為11分（E4M5V2），一般而言，有必
    要診斷出導致意識障礙之原因，然因前述生化檢驗及X 光檢
    查，已排除楊德昌有低血糖、電解質失去平衡、休克、藥物
    中毒、酗酒及昏迷等，故應考慮是否有中樞神經系統之病變
    ，且漢銘醫院設有斷層掃描設備，依當時情形，並非不能注
    意，竟疏未注意，未對楊德昌施以腦部斷層掃描，以確定是
    否因顏面撞擊引起頭部外傷，導致腦內組織挫傷或出血，僅
    批示將楊德昌住院觀察。嗣於同日下午6 時50分許，楊德昌
    昏迷指數降為10分（E4M4V2），生命徵象：心跳95 次/分，
    呼吸19次分；於同日6 時55分呼叫無反應，昏迷指數驟降為
    3 分（E1M1V1），生命徵象135/95mm/Hg ，心跳96 次/分，
    呼吸18次/ 分；同日下午7 時緊急轉診至臺中榮民醫院急救
    ，經電腦斷層掃描顯示為急性左側硬腦膜下出血，至2 天後
    ，於95年12月24日因跌倒致頭部鈍挫傷、顱內出血不治死亡
    ，因認被告涉犯刑法第276 條第2 項業務過失致人於死罪嫌
    。
二、按犯罪事實應依證據認定之，無證據不得認定犯罪事實，刑
    事訴訟法第154 條第2 項定有明文。次按事實之認定，應憑
    證據，所謂證據，須適於為被告犯罪事實之證明者，始得採
    為斷罪資料，如未能發現相當證據，或證據不足以證明，自
    不能以推測或擬制之方法以為裁判基礎；又認定不利於被告
    之事實，須依積極證據，苟積極證據不足為不利於被告事實
    之認定時，即應為有利於被告之認定，更不必有何有利之證
    據，最高法院53年臺上字第2750號、30年上字第816 號、40
    年臺上字第86號分別著有判例可資參照。另刑法第14條第1
    項之過失犯，以行為人對於結果之發生應注意，並能注意，
    而不注意為成立要件；且是否有預見之可能，為其是否能注
    意而不注意之先決問題（最高法院26年上字第1754號判例意
    旨參照）。末按刑法上之過失犯，以行為人對於結果之發生
    應注意並能注意而不注意，或雖預見其能發生，而確信其不
    發生，以致發生結果，且必須結果之發生，與行為人之欠缺
    注意，具有因果聯絡關係，始能成立。若行為人之行為，原
    不足引發結果，係因行為人以外之他人行為（包括被害人或
    第三人）而致發生，則與行為人之行為，並無相當因果關係
    ，自難令其負擔刑責；又過失責任之有無，應以行為人之懈
    怠或疏虞與結果之發生，有無相當因果關係為斷。所謂相當
    因果關係，即以所生之結果觀察，認為確因某項因素而惹起
    ，又從因素觀察，認為足以發生此項結果，始克當之。即刑
    法上之過失，其過失行為與結果間，在客觀上有相當因果關
    係始得成立。而所謂相當因果關係，係指依經驗法則，綜合
    行為當時所存在之一切事實，為客觀之事後審查，認為在一
    般情形下，有此環境、有此行為之同一條件，均可發生同一
    之結果者，則該條件即為發生結果之相當條件，行為與結果
    即有相當之因果關係。反之，若在一般情形下，有此同一條
    件存在，而依客觀之審查，認為不必皆發生此結果者，則該
    條件與結果並不相當，不過為偶然之事實而已，其行為與結
    果間即無相當因果關係（最高法院23年上字第5223號、29年
    非字第52號、58年臺上字第404 號、76年臺上字第192 號等
    判例意旨參照）。
三、證據能力之審酌：
  (一)按「被告以外之人於審判外之言詞或書面陳述，除法律有規
    定者外，不得作為證據。」刑事訴訟法第159 條第1 項固定
    有明文。本件告訴人甲○○於偵訊中之陳述，屬被告以外之
    人於審判外之言詞或書面陳述，經辯護人於本院準備程序中
    提出異議，依前揭法條規定，該陳述無證據能力。
  (二)以下本案所引用被告以外之人於審判外之言詞或書面陳述，
    而不符合刑事訴訟法第159 條之1 至第159 條之4 之規定者
    ，均經本院於審理時當庭直接提示而為合法之調查，檢察官
    、被告及其選任辯護人均同意作為本案之證據，本院審酌前
    開證據作成或取得之狀況，均無非法或不當取證之情事，亦
    無顯不可信之情況，故認為適當而均得作為證據。是前開證
    據，亦依刑事訴訟法第159 條之5 之規定，均具有證據能力
    ，先予敘明。
四、本件公訴人認被告涉有刑法第276 條第2 項之業務過失致人
    於死罪嫌，無非係以死者楊德昌至漢銘醫院時，依據病歷記
    載，有明顯左側顏面瘀血外傷情況，足以推斷其有頭部受外
    力撞擊之情事；昏迷指數11分，一般而言，有必要診斷出導
    致意識障礙之原因，常見原因有低血糖、電解質失去平衡、
    休克、藥物中毒、酗酒及肝昏迷等。若已排除上述原因，則
    需考慮中樞神經系統之病變，此時如果能夠安排腦部電腦斷
    層掃描，以確定是否有因顏面撞擊引起頭部外傷，導致腦內
    組織挫傷或出血，將會是對於病情判斷有積極意義之檢查。
    而漢銘醫院備有電腦斷層掃描設備，被告本應注意死者是否
    有因顏面撞擊引起頭部外傷，導致腦內組織挫傷或出血，而
    依當時情形，並非不能注意，竟疏未注意，被告應負過失責
    任。且被告之過失行為，與被害人之死亡結果間具有相當因
    果關係，此外，尚有告訴人之指述、被害人之漢銘醫院、臺
    中榮民總醫院病歷、相驗屍體證明書、臺中榮民總醫院診斷
    證明書等，為其論據。
五、訊據被告固坦承其係漢銘醫院之外科醫師，於死者送抵漢銘
    醫院當天擔任漢銘醫院急診室值班醫師，於死者轉送臺中榮
    民總醫院前，負責為被害人醫治等情，惟堅詞否認有何業務
    過失致人於死犯行，辯稱：死者送抵醫院時昏迷指數確實僅
    有11分，陪同前來之人員稱被害人有跌倒受傷，然死者有中
    風、腦萎縮、冠狀心臟病等病史，究竟係何種原因造成意識
    下降仍屬不明，故伊為被害人安排多項檢查，並讓被害人住
    院密切觀察其病情，伊診治並無疏失等語。經查：
  (一)死者楊德昌確曾於前揭時、地，因腦內出血致死等情，有臺
    中榮民總醫院病歷及該院98年6 月1 日中榮醫企字第098000
    8428號函附卷可按（見臺灣彰化地方法院檢察署96年度他字
    第541 號卷宗第7 頁至第11頁、本院卷第76頁），此情應堪
    認定。而本案經檢察官送行政院衛生署醫事審議委員會就本
    案進行鑑定，經該署97年4 月18日衛署醫字第0970205659號
    函覆之第0000000 號鑑定書，鑑定意見為：死者楊德昌至漢
    銘醫院時，依據病歷記載，有明顯左側顏面瘀血外傷情況，
    足以推斷其有頭部受外力撞擊之情事；昏迷指數11分，一般
    而言，有必要診斷出導致意識障礙之原因，常見原因有低血
    糖、電解質失去平衡、休克、藥物中毒、酗酒及肝昏迷等。
    若已排除上述原因，則需考慮中樞神經系統之病變，此時如
    果能夠安排腦部電腦斷層掃描，以確定是否有因顏面撞擊引
    起頭部外傷，導致腦內組織挫傷或出血，將會是對於病情判
    斷有積極意義之檢查。當病人因頭部外傷而引起意識障礙時
    ，由於腦內挫傷可能進一步引發腦腫脹或遲延性腦內出血等
    病變，因此通常需留院觀察其病情變化，萬一病情有惡化時
    ，則安排進一步之適當處置。至於病情惡化之速度，難以準
    確預估，只要在觀察中有適當的追蹤及治療，不能僅以病情
    快速變化而推斷有延宕轉診情事。亦有鑑定意見書在卷可稽
    （見同上署96年他字第1532號卷宗第10頁以下）。
  (二)死者楊德昌送抵漢銘醫院時，被告已為其安排X 光及抽血等
    多項檢查，且死者楊德昌生前確有中風、腦萎縮及冠狀心臟
    病等病史，有漢銘醫院病歷、急診病歷、急診護理紀錄存卷
    可查（見同上署96年度他字第541 號卷宗第12頁至第22頁，
    病歷原本為外放證物），因死者僅係跌倒而非如車禍等頭部
    遭受強大力量撞擊之情形，且有上述病史，故其為何意識降
    低之原因尚難遽予認定，被告為其安排各項檢查以找尋意識
    降低之原因，且考量死者曾跌倒，亦就此安排頭部X 光檢查
    觀察是否有骨折等情形，被告之處置尚難謂有何違反醫療常
    規之疏失。況依醫審會之鑑定意見所示，若確定為腦內挫傷
    ，其正確之處置為留院觀察，萬一病情惡化時再為手術等適
    當處置，而被告除安排前揭檢查外，亦將死者收入住院病房
    密切觀察，於病情惡化時立即轉診至較高層級之臺中榮民總
    醫院，被告此部份之處置亦無過失可言。
  (三)公訴人雖認為依醫審會鑑定意見所示，認為安排腦部電腦斷
    層掃描，以確定是否有因顏面撞擊引起頭部外傷，導致腦內
    組織挫傷或出血，將會是對於病情判斷有積極意義之檢查，
    被告竟未安排此項檢查，其醫療行為自有疏失。然死者因有
    多項病史且頭部未受強大外力撞擊，故其意識下降之原因難
    以判定，需做多項檢查以找出原因，業如前述，而由醫審會
    之鑑定意見全文觀之，係指若已排除其他所有可能原因，則
    必須慎重考慮中樞神經病變之可能，此時應予安排電腦斷層
    掃瞄。然在本件之情形，應尚未排除其他可能導致昏迷之原
    因，故被告安排死者住院觀察，是尚不能以被告未對死者做
    電腦斷層掃瞄，即認為被告之醫療有過失。且發現腦部挫傷
    時需留院觀察其病情變化，於病情惡化時再為處置，被告既
    已安排死者住院觀察，則其處置已符合醫審會鑑定意見中適
    當之處置，縱然當時被告對死者為電腦斷層掃瞄發現有腦內
    挫傷，被告所需進行之處置仍無不同，則是否為電腦斷層掃
    瞄與本件死者之死亡間，亦難認有因果關係。
五、綜上所述，本院認尚查無任何積極證據足資證明被告有何應
    注意、能注意，而未及注意之醫療行為，且亦無何直接、積
    極、明確之證據足資證明被告未為電腦斷層掃瞄，即係導致
    死者死亡之原因。此外，復查無任何其他積極證據足資證明
    被告有何如公訴人所指訴之業務過失致人於死犯行，不能證
    明被告犯罪，揆諸上揭說明，自應為被告無罪之諭知。
據上論斷，應依刑事訴訟法第301 條第1項，判決如主文。
中    華    民    國    98    年    11    月    17    日
                  刑事第五庭  審判長法  官  周淡怡
                                    法  官  蔡家瑜
                                    法  官  王奕勛
以上正本證明與原本無異。
如不服本判決應於收受判決後10日內向本院提出上訴書狀，並應
敘述具體理由；其未敘述上訴理由者，應於上訴期間屆滿後20日
內向本院補提理由書（均須按他造當事人之人數附繕本）「切勿
逕送上級法院」。
告訴人或被害人對於判決如有不服具備理由請求檢察官上訴者，
其上訴期間之計算係以檢察官收受判決正本之日期為準。
中    華    民    國    98    年    11    月    17    日
                                    書記官  戴國安


司法院資訊處製作；財團法人民間司法改革基金會備份。
